【裁判字號】    98,上訴,4997
【裁判日期】    981230
【裁判案由】    偽造文書等
【裁判全文】
臺灣高等法院刑事判決                98年度上訴字第4997號
上  訴  人
即  被  告  乙○○
                    （現另案於臺灣臺北監獄執行中）
上列上訴人即被告因偽造文書等案件，不服臺灣臺北地方法院98
年度易字第134 號，中華民國98年11月18日第一審判決（起訴案
號：臺灣臺北地方法院檢察署97年度偵字第21641 號），提起上
訴，本院判決如下：
    主  文
上訴駁回。
    理  由
一、按不服地方法院之第一審判決而上訴者，應向管轄第二審之
    高等法院為之；上訴書狀應敘述具體理由；第二審法院認為
    上訴書狀未敘述理由或上訴有第362 條前段之情形者，應以
    判決駁回之，刑事訴訟法第361 條第1、2項、第367 條分別
    定有明文。而所謂具體理由，必係依據卷內既有訴訟資料或
    提出新事證，指摘或表明第一審判決有何採證認事、用法或
    量刑等足以影響判決本旨之不當或違法，而構成應予撤銷之
    具體事由，始克當之（例如：依憑證據法則具體指出所採證
    據何以不具證據能力，或依憑卷證資料，明確指出所為證據
    證明力之判斷如何違背經驗、論理法則）；倘僅泛言原判決
    認定事實錯誤、違背法令、量刑失之過重或輕縱，而未依上
    揭意旨指出具體事由，或形式上雖已指出具體事由，然該事
    由縱使屬實，亦不足以認為原判決有何不當或違法者（例如
    ：對於不具有調查必要性之證據，法院未依聲請調查亦未說
    明理由，或援用證據不當，但除去該證據仍應為同一事實之
    認定），皆難謂係具體理由，俾與第二審上訴制度旨在請求
    第二審法院撤銷、變更第一審不當或違法之判決，以實現個
    案救濟之立法目的相契合，並節制濫行上訴（最高法院97年
    度台上字第892 號判決參照）。是倘上訴人之上訴書狀雖有
    敘述上訴理由，惟並未具體敘述第一審判決有上述違法、不
    當情形，或形式上雖已指出具體理由，然該事由縱使屬實，
    亦不足以認為原判決有何不當或違法者，即與未敘述具體理
    由無異，所為上訴即非適法。
二、經查，原判決依憑被告乙○○於原審審理時坦承不諱，核與
    告訴人甲○○於偵查及原審審理時指訴情節相符，復經證人
    林志成、胡博淳、陳幸鈴於偵查中到庭結證屬實，且經證人
    劉以嘉、劉李美麗、簡秀玲及周貝芬於原審審理時證述綦詳
    ，並有支票影本、證明書、陽信商業銀行民生分行97年9 月
    22日陽信民生字第097099號函及其檢附支票影本、永豐商業
    銀行東門分行98年3 月30日永豐銀東門分行（98）字第0007
    號函、國泰世華商業銀行忠誠分行98年3 月30日國世忠誠字
    第0980000019號函、國泰世華商業銀行98年4 月22日（98）
    國世天母字第0980000102號函、國泰世華商業銀行館前分行
    98年4 月23日（98）國世館前字第0246號函及其檢附提示人
    基本資料、臺灣土地銀行忠孝分行98年4 月7 日孝存字第09
    80000197號函及其檢附帳戶基本資料查詢、東亞保全股份有
    限公司98年5 月7 日刑事陳報狀、原審公務電話記錄、上海
    商業儲蓄銀行三民分行98年6 月17日上三民字第09800080號
    函及其檢附林志成支票明細、支存帳戶往來明細資料、富邦
    商業銀行股份有限公司98年6 月17日北富雙園字第980043號
    函及其檢附臺北富邦銀行各類存款對帳單、支票影本、撤銷
    票據掛失止付申請書影本、票據掛失止付通知書影本、合作
    金庫銀行存款往來對帳單影本、合作金庫銀行存戶繳納退票
    手續費及註記手續費備查簿影本、契約解除協議書影本及不
    動產投資契約書影本等件在卷可稽，因認被告所為係犯刑法
    第335 條第1 項之普通侵占罪及同法第216 條、第210 條之
    行使偽造私文書罪。又被告偽造私文書後復持以行使，其偽
    造印章、印文乃係偽造私文書之階段行為，又其偽造私文書
    之低度行為應為行使偽造私文書之高度行為所吸收，不另論
    罪。而被告持其所偽造告訴人之印章蓋用在如附表編號9 至
    14所示支票6 紙背面，而偽造如附表編號9 至14所示「甲○
    ○」之署押共8 枚，進而偽造如附表編號9 至14所示6 紙支
    票背面背書，係於同時、同地密接而為，且侵害相同之法益
    ，自應論以偽造私文書之接續犯。另就被告就侵占如附表編
    號1 至8 所示支票所犯刑法第335 條第1 項普通侵占罪，與
    侵占如附表編號9 至14所示支票並冒用甲○○名義背書、行
    使係犯行使偽造私文書罪。而所犯上開普通侵占罪（侵占如
    附表編號1 至8 所示支票部分）與所犯行使偽造私文書罪間
    （侵占如附表編號9 至14所示支票並冒名背書行使部分），
    犯意各別，行為互殊，應分論併罰。復說明檢察官起訴之事
    實雖未敘及被告侵占如附表編號4 至6 所示支票3 紙及被告
    在如附表編號9 至14所示支票6 紙背面偽造私文書後並進而
    行使之犯罪事實，惟此等部分與起訴部分有想像競合之裁判
    上一罪關係及接續犯之實質上一罪關係，自在審判範圍內。
    並分別審酌被告受告訴人之委任，竟侵占告訴人委請其向周
    貝芬催討之支票債權，並冒用告訴人之名義偽造如附表編號
    9 至14所示支票背面而背書，對告訴人造成損害，兼衡其犯
    罪之動機、目的、手段、情節、素行、犯後態度及迄未與告
    訴人達成和解等一切情狀，分別各量處壹年肆月，併定應執
    行有期徒刑貳年陸月之刑，諭知如附表編號9 至14所示偽造
    「甲○○」之署押共8 枚均沒收等情，均已詳敘調查、取捨
    證據之結果及憑以認定犯罪事實之心證理由。是從形式上觀
    察，原判決並無認定事實錯誤、量刑瑕疵或違背法令之情形
    可言。
三、被告不服，於98年12月1 日具狀提起第二審上訴，理由略以
    ：(一)被告代甲○○收受周貝芬所交付欲清償甲○○債權之如
    附表編號9 至14所示6 紙支票後，雖未經告訴人甲○○同意
    及授權，先於97年4 月18日（原判決誤載為98年4 月18日）
    某時許，在臺北市○○○路某處之某刻印店內，利用不知情
    不詳姓名之成年刻印業者偽造「甲○○」印章1 個後，旋於
    同日（即97年4 月18日，原判決誤載為98年4 月18日）某時
    許，在其位在臺北市○○區○○街75巷2 之3 號6 樓之1 住
    處內，冒用告訴人甲○○之名義，持上揭偽造之「甲○○」
    印章，分別蓋用在如附表編號9 至14所示6 紙支票背面，偽
    造如附表編號9 至14所示「甲○○」之署押共8 枚，表示甲
    ○○背書轉讓如附表編號9 至14所示6 紙支票之意思，但因
    被告於97年4 月23日遭通緝後已停止支付，有合作金庫函文
    在卷可憑，且附表編號11至14所示之4 張支票，於97年8 月
    間已全部歸還告訴人甲○○；另告訴人甲○○於97年9 月提
    出告訴，被告於庭上有要與告訴人協商清償債務，甚至願以
    房屋設定抵押，然告訴人不同意，要求被告一次付清新台幣
    六百萬元，因而無法達成和解。可知被告替告訴人追討債務
    ，因一時週轉不便先行援用，迨被告遭通緝後無法聯絡告訴
    人，始未告知，被告實無侵占意思；(二)被告已將偽刻告訴人
    甲○○之印章交還告訴人，並未造成告訴人損害云云，並援
    用最高法院43年度台非字第157 號判例為例。
四、經查：(一)按侵占罪係即成犯，以意圖為自己或第三人不法之
    所有，而擅自處分自己持有之他人所有物，即變更持有之意
    為不法所有之意，為其構成要件（最高法院95年度台上字第
    4489號判決意旨參照）。被告辯稱其於97年4 月23日遭通緝
    後，如附表編號9 至14所示支票已停止支付，且附表編號11
    至14所示之4 張支票，已於97年8 月間全部歸還告訴人甲○
    ○，其無侵占意思云云。惟侵占罪為即成犯，被告於意圖為
    自己不法之所有，擅自處分自己持有之告訴人所有附表所示
    支票，其犯行即已成立，至其後告訴人是否受害，抑或有無
    歸還侵占之物，甚或有無和解，均屬被告犯後態度良好與否
    ，為法院量刑審酌項目，與被告於本案中變更持有之意為不
    法所有之意，侵占如附表所示支票，其犯行即已成立無關，
    故縱有如被告所稱情形，亦無法解免被告侵占犯行，是被告
    辯稱無侵占意思，否認其犯行，即無可採。(二)刑法第二百十
    七條第一項之偽造印章罪，係以足生損害於公眾或他人為構
    成要件，如能證明制作當時僅係以供鑑賞或習藝，自始即於
    公眾或他人不致發生損害之虞者，即應因犯罪構成要件欠缺
    ，而無本條之適用（最高法院43年度台非字第157 號判例意
    旨參照）。查被告偽造「甲○○」印章，該用於如附表編號
    9 至14所示支票背面，以之為背書行使，業據原審判決論述
    綦詳，顯見被告所為並非僅係以供鑑賞或習藝為目的，且被
    告在支票背面偽造甲○○名義以為背書，其偽造支票背書，
    在票據法上係表示對支票負擔保責任之意思，為法律規定之
    文書，並非依習慣表示一定用意之證明，而其此項行為，足
    以生損害於他人，故應成立偽造私文書罪（最高法院70年度
    台上字第2162號判例意旨參照）。被告所為顯已造成告訴人
    之損害，且其本案犯行，與最高法院43年度台非字第157 號
    判例意旨之情狀迥不相同，自不得攀附比引。綜上所述，被
    告雖執前詞提起本件上訴，然核其所述內容，或逕憑己意曲
    解法律之適用，或空言否認犯罪，並未具體指摘原判決關於
    事實認定及法律適用與刑罰之量定，有何違法或不當之處。
    依諸首揭說明，本件上訴不合法定之要件，應予駁回，並不
    經言詞辯論為之。
據上論斷，應依刑事訴訟法第367 條前段、第372 條，判決如主
文。
中    華    民    國    98    年    12    月    30    日
                  刑事第四庭  審判長法  官  陳筱珮
                                    法  官  孫惠琳
                                    法  官  邱滋杉
以上正本證明與原本無異。
如不服本判決，應於收受送達後10日內向本院提出上訴書狀，其
未敘述上訴之理由者，並得於提起上訴後10日內向本院補提理由
書狀（均須按他造當事人之人數附繕本）。
                                    書記官  劉貞達
中    華    民    國    98    年    12    月    31    日
附表：
┌──┬───┬─────┬───┬─────┬────┬───┬─────┬─────┐
│編號│發票人│付  款  人│受款人│支票號碼  │到期日  │金額  │欄      位│偽造印文之│
│    │      │          │      │          │        │      │          │內容及數量│
├──┼───┼─────┼───┼─────┼────┼───┼─────┼─────┤
│一  │林志成│陽信銀行民│未載  │AD0000000 │97.3.10 │200萬 │          │          │
│    │      │生分行    │      │          │        │      │          │          │
├──┼───┼─────┼───┼─────┼────┼───┼─────┼─────┤
│二  │胡博淳│臺北富邦銀│未載  │SY0000000 │97.3.20 │200萬 │          │          │
│    │      │行雙園分行│      │          │        │      │          │          │
├──┼───┼─────┼───┼─────┼────┼───┼─────┼─────┤
│三  │陳幸鈴│合作金庫光│未載  │CA0000000 │97.3.31 │200萬 │          │          │
│    │      │復南路分行│      │          │        │      │          │          │
├──┼───┼─────┼───┼─────┼────┼───┼─────┼─────┤
│四  │林志成│陽信銀行民│未載  │AD0000000 │97.4.10 │200萬 │          │          │
│    │      │生分行    │      │          │        │      │          │          │
├──┼───┼─────┼───┼─────┼────┼───┼─────┼─────┤
│五  │胡博淳│臺北富邦銀│未載  │SY0000000 │97.4.20 │200萬 │          │          │
│    │      │行雙園分行│      │          │        │      │          │          │
├──┼───┼─────┼───┼─────┼────┼───┼─────┼─────┤
│六  │陳幸鈴│合作金庫光│未載  │CA0000000 │97.4.30 │300萬 │          │          │
│    │      │復南路分行│      │          │        │      │          │          │
├──┼───┼─────┼───┼─────┼────┼───┼─────┼─────┤
│七  │胡博淳│臺北富邦銀│未載  │SY0000000 │97.8.10 │150萬 │          │          │
│    │      │行雙園分行│      │          │        │      │          │          │
├──┼───┼─────┼───┼─────┼────┼───┼─────┼─────┤
│八  │胡博淳│臺北富邦銀│未載  │SY0000000 │97.8.20 │150萬 │          │          │
│    │      │行雙園分行│      │          │        │      │          │          │
├──┼───┼─────┼───┼─────┼────┼───┼─────┼─────┤
│九  │林志成│上海儲蓄銀│甲○○│SMA0000000│97.5.31 │100萬 │背面背書人│偽造「張麗│
│    │      │行三民分行│      │          │        │      │          │玉」之印文│
│    │      │          │      │          │        │      │          │一枚      │
├──┼───┼─────┼───┼─────┼────┼───┼─────┼─────┤
│十  │陳幸鈴│合作金庫光│甲○○│CA0000000 │97.5.31 │100萬 │背面背書人│偽造「張麗│
│    │      │復南路分行│      │          │        │      │          │玉」之印文│
│    │      │          │      │          │        │      │          │二枚      │
├──┼───┼─────┼───┼─────┼────┼───┼─────┼─────┤
│十一│林志成│上海儲蓄銀│甲○○│SMA0000000│97.6.30 │150萬 │背面背書人│偽造「張麗│
│    │      │行三民分行│      │          │        │      │          │玉」之印文│
│    │      │          │      │          │        │      │          │一枚      │
├──┼───┼─────┼───┼─────┼────┼───┼─────┼─────┤
│十二│陳幸鈴│合作金庫光│甲○○│CA0000000 │97.6.30 │100萬 │背面背書人│偽造「張麗│
│    │      │復南路分行│      │          │        │      │          │玉」之印文│
│    │      │          │      │          │        │      │          │二枚      │
├──┼───┼─────┼───┼─────┼────┼───┼─────┼─────┤
│十三│林志成│上海儲蓄銀│甲○○│SMA0000000│97.7.31 │150萬 │背面背書人│偽造「張麗│
│    │      │行三民分行│      │          │        │      │          │玉」之印文│
│    │      │          │      │          │        │      │          │一枚      │
├──┼───┼─────┼───┼─────┼────┼───┼─────┼─────┤
│十四│陳幸鈴│合作金庫光│甲○○│CA0000000 │97.7.31 │100萬 │背面背書人│偽造「張麗│
│    │      │復南路分行│      │          │        │      │          │玉」之印文│
│    │      │          │      │          │        │      │          │一枚      │
└──┴───┴─────┴───┴─────┴────┴───┴─────┴─────┘


司法院資訊處製作；財團法人民間司法改革基金會備份。
